臺灣嘉義地方法院刑事判決　　　　　　 95年度交易字第185號
公　訴　人　臺灣嘉義地方法院檢察署檢察官
被　　　告　甲○○
上列被告因過失傷害案件，經檢察官提起公訴（95年度偵字第
6548號），本院判決如下：
     主  文
甲○○犯過失傷害罪，處有期徒刑參月，如易科罰金以銀元參佰
元即新臺幣玖佰元折算壹日。
     事  實
一、甲○○於民國94年11月29日晚間9時30分許，駕駛車牌號碼1
    622-LS號自用小客車訪友，從嘉義縣民雄鄉福樂村沿往同鄉縣
    ○○村西向行駛，途近目的地至同鄉福樂村埤
    角1之2號前時，在原行駛之單向單車道（未劃設慢車道或機
    車優先車道）靠右偏移行向欲路邊停車，原應注意其右暨後
    側其他車輛動態，保持安全距離並禮讓直行車先行以避免危
    險，而依當時夜間有照明、天候晴、右暨後側道路無障礙物
    遮擋視線、視距良好之行車環境，復無不可抗力而有不能注
    意之情形。然甲○○未善盡上開注意義務，未留意安全距離
    並禮讓在其右後側沿該車道路面邊線右側同向駛來由乙○○
    所騎駛之車牌號碼ZUK-510號機車，復由於乙○○亦有未注
    意車前狀況及未與前車保持隨時可以煞停距離之過失，其機
    車車頭乃偏左閃避不及而追撞上開小客車左後保險桿致人車
    倒地，乙○○因而受有頭部外傷併左側額葉凹陷性骨折、左
    眼挫傷、下巴撕裂傷、右膝挫傷、胸壁挫傷等傷害。甲○○
    於事故發生後立即下車察看並停留在現場，於司法警察據報
    到場處理而未發覺肇事行為人前，表明其為上開小客車之駕
    駛人，配合調查陳述案發經過，進而自首接受裁判。
二、案經甲○○自首及乙○○訴請臺灣嘉義地方法院檢察署檢察
    官偵查起訴。
     理  由
一、訊據被告甲○○固坦承於前揭時地駕駛車牌號碼1622-LS號
    小客車與告訴人乙○○所騎駛車牌號碼ZUK-510號機車發生
    碰撞並致告訴人受傷之事實，然否認犯行辯稱：伊認為本件
    交通事故實際上伊並不需要注意後方來車動態，因後方車輛
    夜間必定有燈光照射，伊即會得知車後是否尾隨車輛，且案
    發停車位置現場後方有一電線桿，伊後方車輛亦會閃避該電
    線桿而不致撞及伊車，則伊注意後方來車動態與否，應無關
    事故之是否發生，伊停車並無過失云云。
二、經查：
 (一) 本件車禍發生之時地及被告與告訴人雙方所駕騎之車輛與行
    向，據被告與告訴人一致供陳在卷，核與道路交通事故調查
    報告表暨現場圖及照片所示相符。又告訴人因本件交通事故
    致受有頭部外傷併左側額葉凹陷性骨折、左眼挫傷、下巴撕
    裂傷、右膝挫傷、胸壁挫傷等傷害，有財團法人嘉義基督教
    醫院診斷證明書1紙可佐，復為被告所肯認，均堪認定。
 (二) 被告爭執告訴人所指訴之其停車位置屬交岔路口10公尺內之
    範圍而禁止停車乙節，此涉及被告與告訴人案發當時之駕駛
    行為，允應嵌入於肇事現場道路型態之行車環境中而予認定
    及評價，進而釐清雙方應遵循之行車規範，俾為路權歸屬與
    肇事責任之分析，應先究明：
  (1)按道路交通標誌標線號誌設置規則第149條第1項第1款第3目
    、第174條之1、第183條第1項前段及第183條之1第1項前段
    分別規定：「白實線，設於路段中者，用以分隔快慢車道或
    指示路面範圍。」、「機車優先車道標線，用以指示機器腳
    踏車優先行駛之車道……。本標線以白色實線及機器腳踏車
    圖形劃設之……，並於兩機器腳踏車圖形間，縱向標寫白色
    『機車優先』標字配合使用。」、「路面邊線，其線型為白
    實線，線寬15至20公分，整段設置，用以指示路肩或路面外
    側邊緣之界線。」、「快慢車道分隔線，其線型為白實線，
    用以指示快車道外側邊緣之位置，劃分快車道與慢車道之界
    線。」。關於本件交通事故現場之道路型態，肇事路段所劃
    設之標線──白實線，實測線寬15公分，乃用以指示路肩或
    路面外側邊緣界線之「路面邊線」乙節，經權責主管機關交
    通部公路總局第五區養護工程處水上工務段查覆明確，亦有
    現場照片足憑（見審卷第47頁至第51頁），參諸卷附道路交
    通事故調查報告表就本件肇事地點之道路型態，係填載「未
    劃分快慢車道之一般車道」，現場圖亦係繪載單向單車道之
    圖示，兩相參照吻合，足認本件肇事路段，就被告與告訴人
    之行向觀察，該道路僅劃設單一車道，是本件肇事路段並無
    所謂之「慢車道」或「機車優先車道」，要屬無疑。
  (2)又整段設置之路面邊線，乃用以指示路肩或路面外側邊緣界
    線之標線，業如前述，參照道路交通安全規則第97條及第98
    條明定：車輛除準備停車或臨時停車外不得駛出路面邊線之
    規定以觀，茲路面邊線外側既非屬車道，則路面邊線以外範
    圍，除另有特別規定外，尚非不得供作停車之用，亦經道路
    交通主管機關交通部路政司94年8月23日路臺營字第0940401
    267號函釋綦詳（見該函文說明三、六）。本件肇事地點路
    側，包括被告停車位置前方未及10公尺處一鋪設水泥之私設
    通道出入口之路段，均整段劃設線型為白實線之路面邊線（
    按該路面邊線連綿劃越該私設通道，並無斷線缺口），除無
    禁止停車（黃實線）或禁止臨時停車（紅實線）標線之設置
    外，復查無其他不得停車或臨時停車之情形（道路交通安全
    規則第111條及第112條參照），自可停車或臨時停車，此亦
    經臺灣省車輛行車事故覆議鑑定委員會96年2月15日府覆議
    字第095010384A號函覆補充鑑定意見無誤（見審卷第57頁）
    ，殆無疑義，告訴人指訴被告有違反交岔路口10公尺內不得
    停車規定之疏失，洵不可採。況且，縱置此不論，假設該肇
    事地點禁止停車，然道路交通安全規則第111條及第112條關
    於交岔路口10公尺內不得（臨時）停車之禁止規定，參酌道
    路交通安全規則中諸多關於車輛駕駛人在交岔路口之路段，
    應減速慢行作隨時停車之準備、應依指示行進與轉彎及禁止
    超車等規定（道路交通安全規則第93條第1項第2款、第98條
    第2項、第99條第2項、第101條第1項第1款、第102條、第
    103 條第3項及第125條等規定參照）而為體系性之闡釋與理
    解，揆其目的主要係防免「橫向來車相交」之動態所產生之
    危險，俾維護各該交岔道路車輛往來通行之安全與秩序。而
    本件告訴人機車係同向尾隨追撞被告小客車，兩車並非橫向
    交會之狀態，則被告小客車是否違反在交岔路口10公尺範圍
    內停車之禁止規定，與本件交通事故之發生，充其量僅係條
    件式之因果關係。被告欲路邊停車固有其應踐行俾防免危險
    發生之作為義務（詳下述），然交岔路口10公尺範圍內禁止
    停車規定所欲排斥之風險，並不包括本件個案乃告訴人「同
    向自後追撞」被告小客車之情況，則告訴人所指被告是否於
    禁止停車之路段違規停車乙節，對於本件交通事故之發生，
    當不發生相當因果關係之作用力，自非本案肇事因素，關於
    釐清究責之論斷，容不具法律上之意義。
 (三) 訊據被告堅詞否認告訴人謂其突於超車後復迅即靠右切入其
    機車前停車之指責。而關於本件交通事故之發生，訊據告訴
    人自95年1月6日自行申告被告過失犯行起，固均指訴被告上
    開之違失，然細繹告訴人歷來就本件事故之調查陳述，其初
    在事發後10日亦即94年12月9日應警詢時，針對該等疑點之
    調查，卻係答稱並無所悉而無法加以釐清，詳為「（車禍發
    生情形？）車禍發生情形我沒有印象。」、「（你騎靠近右
    邊白線地方為何會撞到甲○○所駕小客車之左後保險桿？）
    我不知道。」等語（見臺灣嘉義地方法院檢察署95年度交查
    字第53號卷﹝下稱交查卷﹞第21頁），前後供述歧異，告訴
    人上開事後始為不利被告之指訴是否屬實，已非無疑。蓋告
    訴人嗣所指被告不當超車後停車之疏失，倘若屬實，揆此情
    節要非繁瑣，就肇事責任之釐清與分配，至關緊要，又告訴
    人上開應警詢時，距事故之發生已間隔10日，理已非處於驚
    惶未定、思緒無著之慌亂境況，乃其立於本件交通事故被害
    人之地位，就此不利被告之主要肇事因素，未曾稍敘梗概，
    反稱沒印象或不知道等語，著實不合情理，是告訴人事後指
    訴該等主要且明顯應歸責於被告之肇事因素，難信屬實，被
    告否認告訴人就此所指，尚堪採信。
 (四) 道路交通事故之車輛碰撞，乃複數車輛於同時間運動至同一
    地點之謂，為維護安全暨順暢之交通秩序，相關道路交通安
    全法規所建構之綿密行車規範，無非在設定優先通行路權之
    歸屬，此亦為判斷交通事故過失責任之關鍵。惟現實行車環
    境變化萬千，駕駛人駕駛車輛行駛於各該道路，為避免事故
    之危險與發生，應採取何項作為，始足謂適當且充分，內容
    未盡一致，除須遵循相關道路交通安全法規所課予概括、廣
    泛而為最低限度要求之一般注意義務外，尚有視交通實際情
    況而採取相關適當處置之特別注意義務。是以汽車駕駛人於
    恪遵相關道路交通安全法規之同時，尚負有應隨時警戒行車
    環境中其他人車動態之義務，不論其他參與交通者之違規與
    否，在社會所期待與其能力所及之範圍，仍須以一定適當之
    作為，預防危險事故之發生，此亦為整體道路交通安全法規
    所誡命車輛駕駛人應盡之義務。
 (五) 按「變換車道時，（應顯示方向燈），讓直行車先行，並注
    意安全距離。」、「（原則上）轉彎車應讓直行車先行。」
    ，分別為道路交通安全規則第94條第2項、第98條第1項第6
    款及第102條第1項第7款所明定。上開規定均植基於相同之
    危險責任分配之正確理解──車輛駕駛人負有不因自己駕駛
    行為所產生之風險，成為肇致其他用路人危害之積極條件之
    義務。故偏移或改變原來行向之行進中車輛，因改變原來穩
    定之行車環境，以致伴隨產生與週遭行進人車碰撞之危險，
    故課予該駕駛人應禮讓其他直行人車優先通行，並保持足以
    防免碰撞發生之安全距離之義務。是以，直行車輛之路權，
    優先於偏移或改變行向之車輛，後者應禮讓前者優先通行，
    否則無異將自身所製造之碰撞風險，反不合理地加諸防免義
    務於其他直行人車身上。上開道路交通安全規則所建構指示
    之行車規範，恆為車輛駕駛人之基本認知與技術，以被告合
    格考領駕駛執照之條件，殊無不知之理。茲被告擬路邊停車
    而偏移行向靠右並駛出路面邊線，形成同向在其右後側行駛
    之告訴人機車行進路線之阻礙，則理應注意加以禮讓告訴人
    機車，並保持足以避免碰撞之安全距離，而依當時夜間有照
    明、天候晴、右暨後側道路無障礙物遮擋視線、視距良好之
    行車環境，顯非被告注意能力所無法企及，詎其猶大意輕忽
    ，疏未注意告訴人尾隨在右後側之動態，遽即率爾靠右路邊
    停車，未適時採取必要之安全措施因而肇事，且由於告訴人
    確實係於被告靠右停車中偏左閃避不及而自後追撞，是被告
    辯稱：因後方車輛夜間必定有燈光照射，伊即會得知車後是
    否尾隨車輛，且伊停車地點後方適有一電線桿，故不需注視
    後方有無來車云云，不外益徵其有未善盡前揭注意義務之疏
    失而已，自難卸責。
 (六) 本件交通事故經送臺灣省嘉雲區車輛行車事故鑑定委員會及
    臺灣省車輛行車事故覆議鑑定委員會鑑定發生原因及責任歸
    屬，上開兩鑑定委員會各該95年4月11日嘉雲鑑字第950133
    字第0955801258號函附鑑定意見書及95年6月19日府覆議字
    第095010384號函附鑑定意見書（見交查卷第38頁至第41頁
    及第61頁至第63頁），就本件肇事路段之車道型態及被告、
    告訴人車輛行進道路位置，誤認係「劃有分向線之二線道及
    慢車道」、「（告訴人）沿快慢車道分隔線行駛」、「（被
    告）由快車道向右變換慢車道」云云，與本件肇事路段僅單
    向單一車道別無慢車道之事實不符。又臺灣省嘉雲區車輛行
    車事故鑑定委員會鑑定意見，未慮及被告轉變行向欲靠右路
    邊停車，有疏於注意右後側告訴人機車直駛而來且未保持安
    全距離並禮讓先行之過失，遽認被告就本件事故之發生並無
    肇事因素，容非正確，不為本院所採。至於臺灣省車輛行車
    事故覆議鑑定委員會鑑定意見雖有上開車道型態之瑕疵，然
    判斷認定被告路邊停車未注意其他人車動態，有未保持安全
    距離並禮讓告訴人機車先行之過失，並以96年2月15日府覆
    議字第095010384A號函覆補充解釋（見審卷第57頁），併同
    臺灣省嘉雲區車輛行車事故鑑定委員會鑑定意見，均認告訴
    人計有未注意車前狀況及未與前車保持隨時可以煞停距離之
    過失，同為肇事因素等節，立論剖析正確，則與本院調查所
    得之事證吻合，洵堪憑採為本案判決之基礎。告訴人騎駛機
    車固亦有過失而同為肇事因素，惟究非被告卸免其過失責任
    之理由。末查，告訴人既因被告駕車肇事之過失行為而受傷
    ，其間即有相當因果關係至明。
 (七) 按刑法上所謂業務，係指個人基於其社會地位繼續反覆所執
    行之事務，包括主要業務及其附隨之準備工作與輔助事務在
    內，然此項附隨之事務，並非漫無限制，必須與其主要業務
    有直接密切之關係者，始可包含在業務概念中，而認其屬業
    務之範圍（最高法院89年臺上字第8075號判例參照）。查本
    件被告所駕駛之肇事車輛為個人自用之小客車，雖屬高級廠
    牌，訊據被告前於偵訊中固陳稱其職業係「結婚時替人開車
    」一語，然審理時解釋供陳：實際上伊因從事民間借貸，有
    遭刑事訴追處罰，當時有賺到錢，遂買該賓士車代步使用等
    語（見審卷第88頁），核與被告前科紀錄顯示其94年12日30
    日因涉重利經偵查結終以妨害自由罪嫌聲請簡易判決處刑，
    95年1月26日經本院嘉義簡易庭判決，95年2月27日確定在案
    之情吻合，被告偵查應訊未便稱其從事民間借貸，尚非不可
    理解，所辯尚非無稽，無不可採信之理由。按道路交通事故
    過失傷害行為人之駕駛行為，是否基於其個人社會地位所繼
    續反覆執行，涉及「業務」過失犯罪構成要件事實之認定，
    必須依據相關事證資為嚴格證明，且達於一般人均無合理懷
    疑而得確信其為真實之程度始可。茲既無事證足資證明被告
    案發當時之工作係提供禮車而職司駕駛，或其從事婚嫁相關
    行業，且其主要或附隨之工作內容，與反覆駕駛該肇事車輛
    有直接密切關係，參諸機動車輛已極其普及，一般民眾日常
    生活使用甚為頻繁之現時社會實際狀況，自難徒憑被告上開
    「結婚時替人開車」之推搪言詞，以及該肇事車輛屬價昂之
    高級車種，率認被告乃以駕駛禮車為業務之人，而加重課其
    高於常人之經常注意義務，遽令其擔負業務過失罪責。綜據
    上述，本件事證明確，被告過失傷害犯行洵堪認定，應予依
    法論科。
三、被告行為後，刑法關於罰金最低刑度、自首及自由刑易科罰
    金之規定，業於94年2月2日修正公布，95年7月1日施行（下
    稱新法；修正前刑法下或稱舊法），涉及科刑規範事項之變
    更，影響刑罰之法律效果，新法施行後，應依新法第2條第1
    項規定，適用最有利於行為人之法律（最高法院95年第8次
    刑事庭會議決議參照）。其中舊法第33條第5款關於「罰金
    ：1元以上」之規定，修正公布為「罰金：新臺幣1,000元以
    上，以百元計算之」，刑法法定本刑中列有罰金刑者，其法
    定最低度罰金刑因之提高，比較結果，應適用較有利於被告
    之舊法。
 (一) 核被告所為，係犯刑法第284條第1項前段之過失傷害罪。被
    告於事故發生後立即下車察看並停留在現場，於司法警察據
    報到場處理而未發覺肇事行為人前，表明其為肇事小客車之
    駕駛人，配合調查陳述案發經過，有道路交通事故肇事人自
    首情形紀錄表1紙可稽（見交查卷第31頁），堪認其對未發
    覺之犯罪自首而接受裁判。而前述刑法修正舊法第62條前段
    「對於未發覺之罪自首而接受裁判者，『減輕』其刑」之規
    定，而為新法第62條前段「對於未發覺之罪自首而受裁判者
    ，『得減輕』其刑」。倘犯罪及自首均在新法施行前者，新
    法施行後，應依新法第2條第1項之規定，適用最有利於行為
    人之法律（同上會議決議參照）。比較新舊法結果，舊法所
    採必減其刑之規定，顯然較新法所採僅得減其刑之規定有利
    於被告，應適用舊法第62條前段規定減輕其刑。
 (二) 爰審酌被告素行尚可，自認無過失之犯後態度，考量其疏失
    行為肇致本件交通事故歸責之程度，所造成告訴人之傷勢，
    礙於雙方就賠償金額仍有歧見而未能達成和解等一切情狀，
    量處如主文所示之刑。而前述刑法修正舊法第41條第1項前
    段「犯最重本刑為5年以下有期徒刑以下之刑之罪，而受6個
    月以下有期徒刑或拘役之宣告，因身體、教育、職業、家庭
    之關係或其他正當事由，執行顯有困難者，得以1元以上3元
    以下折算一日，易科罰金」之規定，而為新法第41條第1項
    前段「犯最重本刑為5年以下有期徒刑以下之刑之罪，而受6
    個月以下有期徒刑或拘役之宣告者，得以新臺幣1000元、20
    00元或3000元折算一日，易科罰金」。被告所犯本件過失傷
    害罪，經本院判處如主文所示之刑，倘依舊法第41條第1項
    前段規定為易科罰金之折算標準，配合修正前罰金罰鍰提高
    標準條例第2條前段「依刑法易科罰金或易服勞役者，均就
    其原定數額提高為100倍折算一日」（現已刪除）及現行法
    規所定貨幣單位折算新臺幣條例第2條「現行法規（按指修
    正前刑法）所定金額之貨幣單位為元者，以新臺幣元之3倍
    折算之」等規定，則被告行為時之易科罰金折算標準，應以
    銀元300元即新臺幣900元折算1日。而依新法第41條第1項前
    段規定為易科罰金標準，則係以新臺幣1000元、2000元或30
    00元折算一日。比較新舊法結果，修正前刑法顯然較被告有
    利，故應適用較有利於被告之舊法第41條第1項前段規定，
    諭知易科罰金之折算標準。
據上論斷，應依刑事訴訟法第299條第1項前段，刑法第2條第1項
前段、第284條第1項前段、（修正前）第62條前段、（修正前）
第41條第1項前段，刑法施行法第1條之1第1項、第2項前段，罰
金罰鍰提高標準條例第2條，現行法規所定貨幣單位折算新臺幣
條例第2條，判決如主文。
本案經檢察官曹哲寧到庭執行職務。
中　　華　　民　　國　　96　　年　　4 　　月　　9 　　日
                  交通法庭審判長法　官　蔡憲德
                                法  官  鄧晴馨
                                法  官  吳育霖
上列正本證明與原本無異。
如不服本判決，應於判決送達後10日內向本院提出上訴狀（應附
繕本）。告訴人或被害人如對於本判決不服者，應具備理由請求
檢察官上訴，其上訴期間之計算係以檢察官收受判決正本之日期
為準。
中　　華　　民　　國　　96　　年　　4 　　月　　9 　　日
                                書記官  李珈慧
附錄本案論罪科刑法條
刑法第284條第1項
  因過失傷害人者，處6月以下有期徒刑、拘役或500元以下罰金
  ，致重傷者，處1年以下有期徒刑、拘役或500元以下罰金。
